【裁判字號】    97,家上,21
【裁判日期】    970415
【裁判案由】    履行同居
【裁判全文】
臺灣高等法院民事判決                  97年度家上字第21號
上  訴  人  甲○○
被 上訴 人  乙○○
訴訟代理人  闕淑貞
上列當事人間請求履行同居事件，上訴人對於中華民國96年12月
14日臺灣臺北地方法院96年度婚字第480號第一審判決提起上訴
，本院於97年4月1日言詞辯論終結，判決如下：
    主  文
上訴駁回。
第二審訴訟費用由上訴人負擔。
    事實及理由
一、被上訴人主張：
  (一)伊與上訴人於民國（下同）85年12月13日結婚後，育有闕芝
    晏（女，86年3月14日生）、闕帝濂（男，88年1月30日生）
    、闕瑜萱（女，90年6月8日生）等三名子女。闕帝濂、闕瑜
    萱現由伊扶養照顧，闕芝晏則與上訴人母親居住。
  (二)上訴人於94年9月9日離家，翌年（95年）11月22日與伊在黃
    勝文律師見證下簽訂分居協議書，達成自94年11月23日起至
    95年11月22日止分居一年之協議，期限已經屆滿，上訴人竟
    拒絕返家與伊同居。
  (三)伊於91年1月19日外出為客戶搭建廣告招牌時，不慎失足摔
    傷，傷及腦部，罹患輕度癡症，須定期接受門診追蹤，不可
    能對上訴人性需求過度，絕無夜夜不讓伊睡覺情事。
  (四)夫妻互負同居之義務，上訴人稱伊無訴請履行同居義務之權
    利，並無理由。且本件係履行同居之訴，與民法第1002條第
    2項之夫妻住所雙方協議不成，得聲請法院裁定無關。
  (五)爰依民法第1001條規定，訴請上訴人應與伊同居。原審判命
    上訴人應與被上訴人同居，上訴人不服提起上訴。被上訴人
    則於本院聲明：上訴駁回。
二、上訴人則以：
  (一)兩造分居協議書第五條前段言明「一年後，如果男方（即被
    上訴人）之缺點均有改進，則女方（即上訴人）可考慮搬回
    同住」，但被上訴人未證明其抽菸、賭博、喝酒、疑心病重
    、吃檳榔等缺點已改進，其請求伊履行同居義務自無理由。
  (二)且依分居協議書約定，縱然被上訴人缺點均有改進，亦僅生
    伊可考慮搬回同住之效果，是否回復同居，伊仍有選擇權利
    ，被上訴人如無法接受伊之選擇，則應依分居協議書第五條
    末段由兩造無條件離婚，非可由被上訴人訴請伊履行同居。
  (三)被上訴人性需求強烈，夜夜都要搞到天亮，以致伊不能睡覺
    ，一早要帶三個小孩上學且還要顧店，身心無法承受，但沒
    有證據證明。
  (四)兩造原同居地已因退租而無從再行同居，原判決未為同居住
    所之裁判，顯屬無法履行等語，資為抗辯。並於本院聲明：
    (1)原判決廢棄。(2)被上訴人第一審之訴駁回。
三、兩造不爭執事項：
  (一)兩造於85年12月13日結婚，婚姻關係仍存續中，並育有闕芝
    晏、闕帝溓及闕瑜萱等三名子女，上訴人現未與被上訴人同
    居。
  (二)兩造於95年11月22日由黃勝文律師協調達成彼此自94年11月
    23日起至95年11月22日止分居一年之協議，並簽立分居協議
    書，期限已經屆滿。
四、被上訴人又主張：兩造分居協議期滿，上訴人應與伊同居等
    語。上訴人固不否認兩造分居協議期限業已屆滿，惟抗辯：
    伊無法與被上訴人履行同居義務，並以前揭情詞置辯。則本
    件所應審究者厥為：上訴人拒不履行同居義務，有無正當理
    由。茲論述如下：
  (一)按「夫妻互負同居之義務。但有不能同居之正當理由者，不
    在此限，為民法第1001條所明定；所謂『不能同居之正當理
    由』，乃指夫妻有不堪同居或不宜同居之事由，或依其情形
    要求夫妻同居為不合理而言。」（最高法院95年台上第676
    號判決意旨參照）。
  (二)兩造前於94年11月24日至臺北縣土城市○○路○段261號「太
    平洋律師事務所」達成分居一年協議，委請黃勝文律師親筆
    擬妥分居協議書交由兩造簽名，有「分居協議書」影本一紙
    在卷可考（見原審卷第18頁）。該紙分居協議書第五點雖載
    有「一年後，如果男方之缺點均有改進，則女方可考慮搬回
    同住」等語，惟並未明確列舉記載，見證人黃勝文律師因事
    隔二年而不記得意指被上訴人有何缺點，亦經證人黃勝文律
    師於原審到庭具結證述明確（見原審卷第56頁）。兩造對於
    證人黃勝文律師之證述均不否認，是上訴人指稱「被上訴人
    缺點」係指被上訴人有抽菸、賭博、喝酒、疑心病、吃檳榔
    等缺點，且被上訴人迄未改進云云，既無法舉證以實其說，
    被上訴人亦否認實在，自難認該紙分居協議書所指「男方之
    缺點」係屬上訴人不能與被上訴人同居之正當事由。
  (三)上訴人復抗辯：被上訴人性需求強烈，致伊身心無法負荷等
    語。然此為被上訴人堅決否認，並主張：伊自受傷以來，傷
    及腦部，罹患輕度痴症，不可能如此對待上訴人，且上訴人
    就此亦坦承不能舉證證明，是上訴人以此為由拒絕與被上訴
    人同居，亦無理由。
五、綜上所述，被上訴人主張：兩造分居協議期滿，上訴人應與
    伊同居，為可採。上訴人抗辯：伊無法與被上訴人履行同居
    義務，為不可採。從而，被上訴人本於民法第1001條之規定
    ，請求上訴人履行同居，為有理由，應予准許。是則原審判
    命上訴人應與被上訴人履行同居，核無不合。上訴意旨指摘
    原判決不當，求予廢棄改判，為無理由，應予駁回。
六、本件事證已臻明確，兩造其餘陳述及攻擊防禦方法，經審酌
    後核與判決結果不生影響，爰不再一一論述，附此敘明。
據上論結，本件上訴為無理由，依民事訴訟法第449條第1項、第
78條，判決如主文。
中    華    民    國    97    年    4     月    15    日
                    民事第三庭
                        審判長法  官 林敬修
                              法  官 藍文祥
                              法  官 黃騰耀
正本係照原本作成。
如不服本判決，應於收受送達後20日內向本院提出上訴書狀，其
未表明上訴理由者，應於提出上訴後20日內向本院補提理由書狀
（均須按他造當事人之人數附繕本）上訴時應提出委任律師或具
有律師資格之人之委任狀；委任有律師資格者，另應附具律師資
格證書及釋明委任人與受任人有民事訴訟法第466條之1第1項但
書或第2項（詳附註）所定關係之釋明文書影本。
中    華    民    國    97    年    4     月    16    日
                              書記官 秦仲芳
附註：
民事訴訟法第466條之1（第1項、第2項）：
對於第二審判決上訴，上訴人應委任律師為訴訟代理人。但上訴
人或其他法定代理人具有律師資格者，不在此限。
上訴人之配偶、三親等內之血親、二親等內之姻親，或上訴人為
法人、中央或地方機關時，其所屬專任人員具有律師資格並經法
院認為適當者，亦得為第三審訴訟代理人。


司法院資訊處製作；財團法人民間司法改革基金會備份。
